【裁判字號】    95,交聲,251
【裁判日期】    951205
【裁判案由】    聲明異議
【裁判全文】
臺灣臺中地方法院交通事件裁定        95年度交聲字第251號
原處分機關  交通部公路總局臺中區監理所
異  議  人  振伸交通股份有限公司
即受處分人
代  表  人  乙○○
上列受處分人因違反道路交通管理處罰條例案件，對於交通部公
路總局臺中區監理所民國九十五年三月九日所為之處分（豐監稽
違字第裁六三─Ｚ00000000、裁六三─Ｚ000000
00號裁決書），聲明異議，本院裁定如下：
        主  文
交通部公路總局臺中區監理站九十五年三月九日所為之豐監稽違
字第裁六三─Ｚ00000000號裁決書之處分撤銷。
前項撤銷部分，振伸交通股份有限公司不罰。
其餘異議駁回。
        理  由
一、原處分機關交通部公路總局臺中區監理所豐原監理站係以：
    異議人即受處分人振伸交通股份有限公司（以下簡稱受處分
    人）所有，由甲○○駕駛之車牌號碼０７２─ＨＫ號營業貨
    運曳引車，於民國九十五年一月四日凌晨三時十九分許，在
    國道一號北上四九點三公里處，因「未依規定使用行車紀錄
    卡，致無法正確紀錄資料（連續使用未更換）」、「載運粗
    砂經司機出示過磅單總重四十七點一公噸、核重四十三公噸
    、超重四點一公噸（員警誤繕為三點一公噸）」之違規事實
    ，為內政部警政署國道公路警察局第一警察隊以公警局交字
    第Ｚ00000000、Ｚ00000000號掣單舉發，
    乃分別依道路交通管理處罰條例第十八條之一第三項及第二
    十九條之二第三項之規定，分別裁處異議人罰鍰新臺幣（以
    下同）九千元、一萬五千元。
二、異議人則以：內政部警政署國道公路警察局公警局交字第Ｚ
    00000000號舉發違反道路交通管理事件通知單，即
    未依規定使用行車紀錄卡之違規部分，因受處分人所屬司機
    交換班時間為下午五時許至翌日下午五時許（剛好為一日）
    ，故該司機交班時已更換過行車紀錄卡，並無連續使用之情
    形；而內政部警政署國道公路警察局公警局交字第Ｚ000
    00000號舉發違反道路交通管理事件通知單，即載運粗
    砂超出核定重量之違規部分，受處分人所有之該車牌號碼０
    ７２─ＨＫ號營業貨運曳引車核重為四三公噸，九十五年一
    月四日之出貨磅單為四七點一公噸，合於警署交字第○九三
    ○○八五三九八號函之第三項：「過磅未逾核定總重量百分
    之十者，依交通部路政司八十六年十一月三日路台監字第
    一一○九三號函示：『貨車裝載未逾核定之總重量之百分之
    十者，仍依免予處罰之原則辦理』」，但今該員警仍開立罰
    單，故懇請撤銷原裁決等語。
三、經查：
  (一)交通部公路總局臺中區監理站九十五年三月九日所為之豐監
    稽違字第裁六三─Ｚ00000000號未依規定使用行車
    紀錄卡之違規部分：
  1.按未依規定保存行車紀錄卡或未依規定使用、不當使用行車
    紀錄器致無法正確記錄資料者，處汽車所有人九千元以上一
    萬二千元以下罰鍰，並責令其參加臨時檢驗，道路交通管理
    處罰條例第十八條之一第三項及第四項分別定有明文。又行
    車前依規定應裝設之行車紀錄器須詳細檢查確實有效；應裝
    設行車紀錄器之汽車，未依規定裝設或經檢查未能正確運作
    或未使用紀錄卡或未按時更換紀錄卡時，不得行駛，道路交
    通安全規則第八十九條第一項第一款及第二項亦有明定。又
    行車紀錄器具有連續記錄汽車瞬間行駛速率及行車時間之功
    能，由於每張行車紀錄卡僅能記錄二十四小時內之相對應行
    車速率，故駕駛人本應每日按時更換並正確使用，方能完整
    記錄車輛真正之行車時間及相對應之行車速率，事後始可根
    據該紀錄內容而作為行車狀況之參考資料，如此才能符合道
    路交通安全規則有關大型車輛應裝設行車紀錄器之立法目的
    （參見道路交通安全規則第三十九條第二十四款、第三十九
    條之一第十八款等規定）。準此，依規定需裝設行車紀錄器
    之車輛，除需裝設確實有效而可正常運作之行車紀錄器外，
    亦應依照相關規定按時更換行車紀錄卡。
  2.查本件受處分人所有之車牌號碼０７２─ＨＫ號營業貨運曳
    引車，為警查獲時，固有裝設行車紀錄器，並使用行車紀錄
    卡，惟由卷附之該行車紀錄卡觀之，受處分人之上開車輛開
    始行車之時間，係在九十五年一月三日下午五時三十分，至
    翌日即同年月凌晨零時，依規定應即更換行車紀錄卡，惟受
    處分人所僱用之司機甲○○並未如此，而繼續使用同一行車
    紀錄卡至遭警取締為止。且受處分人亦供認該車輛於九十五
    年一月四日凌晨零時，並未更換行車紀錄卡，僅以因司機換
    班時間為每日下午五時，故由九十五年一月三日下午五時三
    十分起，更換行車紀錄卡，迄翌日即同年月四日下午五時三
    十分止，恰為一日，因此並未連續使用行車紀錄卡云云為辯
    。然依受處分人未依規定於每日凌晨零時更換行車紀錄卡，
    而於司機交班之每日下午五時三十分，始行更換之方式，勢
    將造成同一行車紀錄卡上凌晨零時至下午五時三十分之紀錄
    ，係反應第二日之行車狀況，而其後之下午五時三十一分起
    至晚上十一時五十九分止之紀錄，反係顯示第一日之行車情
    形，致行車紀錄卡反應之行車時間，前後顛倒之結果，如此
    一來，行車紀錄卡上之紀錄，與實際行車時間無法合致，則
    行車紀錄器無異形同虛設。從而，受處分人所有之車牌號碼
    ０７２─ＨＫ號營業貨運曳引車，於上述時間、地點，雖有
    使用行車紀錄器，但並未依規定使用，致無法正確紀錄行車
    狀況之違規事實，應可認定。原處分機關援引道路交通管理
    處罰條例第十八條之一第三項規定，以九十五年三月九日豐
    監稽違字第裁六三─Ｚ00000000號裁決書裁處罰鍰
    九千元，逾期則依裁決書處罰主文規定處罰，核無不當，此
    部分之異議為無理由，應予駁回。
  (二)交通部公路總局臺中區監理站九十五年三月九日所為之豐監
    稽違字第裁六三─Ｚ00000000載運粗砂超出核定重
    量之違規部分：
  1.按行政機關基於法律授權，在適用法規時，本於行政目的、
    於數種可能之法律效果中，自行選擇一適當者，而法院之審
    查則受限制，此謂行政裁量；行政裁量係存在法規效果部分
    ，然異議人之行為是否違規應係存在於法規構成要件部分，
    屬個案違規事實認定之問題，兩者容有不同，合先敘明。
  2.道路交通管理處罰條例第二十九條第一項規定：「汽車裝載
    貨物超過核定之總重量、總聯結重量者，處汽車所有人罰鍰
    ，並記汽車違規紀錄一次，其應歸責於汽車駕駛人時，除依
    第三項處汽車駕駛人罰鍰及依第六十三條第一項第二款記點
    外，汽車所有人仍應記該汽車違規紀錄一次。」；同條第三
    項規定：「有前二項規定之情形者，應責令改正或當場禁止
    通行，並處新臺幣一萬元罰鍰，超載十公噸以下者，以總超
    載部分，每一公噸加罰新臺幣一千元；超載逾十公噸至二十
    公噸以下者，以總超載部分，每一公噸加罰新臺幣二千元；
    超載逾二十公噸至三十公噸以下者，以總超載部分，每一公
    噸加罰新臺幣三千元；超載逾三十公噸者，以總超載部分，
    每一公噸加罰新臺幣五千元。未滿一公噸以一公噸計算。」
    ，固有明定。惟查有無「超載」，乃屬事實認定問題，而考
    量執法使用之地磅容許誤差值，因此交通部路政司八十六年
    十一月三日路臺（八六）監字第一一○九三號函揭示：「貨
    車裝載未逾核定之總重量之百分之十者，仍依免於處罰之原
    則辦理」，超載重量於核定總重量百分之十者，當場舉發，
    責令其於二小時內改正；超載重量於核定總重量百分之二十
    者，當場禁止其通行，並執行卸貨分裝，此有內政部警政署
    九十三年五月十九日警署文字第○九三○○八五三九八號函
    附卷可稽。是上開函文已就如何認定「超載」之事實，作一
    規範，。亦即是否「超載」，應以有無超過核定總重量百分
    之十為斷。
  3.再者，上開函示固屬行政機關內部所發布有關事實認定準則
    之行政規則，惟此類行政規則經由一慣的適用，而建立公平
    的行政實務處理模式，久而久之，並因此使行政機關本身自
    我受到拘束，就同類的事件，如欠缺合理的理由，即不得為
    相異的處理，此即所謂行政自我拘束原則，因此，行政機關
    在具體案件中，欠缺正當的合理理由，卻悖離其一慣的透過
    行政規則所產生的行政實務慣例時，即有違平等原則，此時
    受處分人固不得主張其違反行政機關內部有效的行政規則，
    但卻可主張因在系爭案件中，未遵守一慣處理的行政規則，
    而有違憲法第七條的平等原則。準此，行政規則經由行政慣
    行及平等原則的作用，乃產生法律上的外部效力。上開交通
    部路政司八十六年十一月三日路臺（八六）監字第一一○九
    三號函，經內政部警政署考量地磅容許誤差值及現行以實施
    多年之規定後，已將之列入內政部警政署稽查取締貨車超載
    之原則，並獲得交通部之同意等情，有內政部警政署九十五
    年七月三日警署交字第○九五○○八四四五二號函及所附交
    通部九十年九月二十一日交路九十字第○五四七七七號函各
    一份在卷可查，足證上開函示所揭示之「超載」事實認定標
    準，已行之有年，而使警察機關在取締超載之違規時，應受
    到拘束。
  4.本件受處分人所有車牌號碼０７２─ＨＫ號營業貨運曳引車
    ，核定總重量為四三公噸，於為警取締時實際載重為四七點
    一公噸，有砂石銷貨過磅單一份在卷可稽，是受處分人前開
    車輛裝載粗砂，尚未超過核定總重量之百分之十（即四七點
    三公噸）等情，應可認定。證人即舉發本件違規內政部警政
    署國道公路警察局第一警察隊泰山分隊警員李長賡於本院訊
    問時固到庭證述：在汽車裝載貨物超過核定總重量，又發生
    交通事故時，即無超載未達總重量百分之十，不予舉發之空
    間等語，惟就此並無任何具體規或函示可資依據等情，亦經
    其陳明在卷。因此，內政部警政署國道公路警察局員警認定
    受處分人上開車輛有超載之事實，予以舉發，即與上開已發
    生外部效力之行政規則有所牴觸；且其所為悖於慣例以認定
    「超載」之事實，而為相異之處分，復乏正當的合理理由，
    原處分機關不察，遽而裁決處罰，即有未洽，自應由本院將
    原處分關於此部分撤銷，並由本院另為不罰之諭知，以資適
    法。
據上論斷，應依道路交通案件處理辦法第十九條、第二十條，裁
定如主文。
中    華    民    國    95    年     12   月    5     日
                        交通法庭   法  官  郭妙俐
上正本證明與原本無異。
如不服本裁定，應於裁定送達後五日內向本院提出抗告狀。
中    華    民    國    95    年     12   月    5     日
                                   書記官  陳玉芬


司法院資訊處製作；財團法人民間司法改革基金會備份。
